【裁判字號】    94,上訴,1583
【裁判日期】    950727
【裁判案由】    偽造有價證券等
【裁判全文】
臺灣高等法院臺中分院刑事判決        94年度上訴字第1583號
上  訴  人  臺灣臺中地方法院檢察署檢察官
上  訴  人
即  被  告  辛○○（原名黃正樺）
指定辯護人  本院公設辯護人  丁○○
上列上訴人因被告偽造有價證券等案件，不服臺灣臺中地方法院
93年度訴字第1993號中華民國94年6月3日第一審判決（起訴案號
：臺灣臺中地方法院檢察署92年度偵字第8649 、13690號），提
起上訴，及檢察官移送本院併辦（臺灣彰化地方法院檢察署94年
度偵緝字第315、316號）本院判決如下：
    主  文
原判決撤銷。
辛○○共同連續意圖供行使之用，而偽造有價證券，處有期徒刑
肆年。如附表一編號1至3所示之本票上，偽造共同發票人「庚○○」部分，均沒收；偽造之「傑瓏輪胎有限公司」印章壹顆、如
附表二所示支票背面、如附表四編號3所示支票背面，偽造之「
傑瓏輪胎有限公司」印文共陸枚，均沒收。
    事  實
一、辛○○（原名黃正樺，以下除發票人部分外，均稱辛○○）
    、杜淑惠（臺灣臺中地方法院通緝中）係夫妻，在台中市南
    屯區○○○路○段207號共同經營台灣銀石輪胎有限公司（
    負責人為杜淑惠，下稱銀石公司）、儀田興業股份有限公司
    （負責人為辛○○，下稱儀田公司）、鴻輪實業股份有限公
    司（負責人為辛○○，下稱鴻輪公司），自民國89年底起，
    因資金短缺，經銀行緊縮銀根，且自90年6月間起，即陷於
    資金調度困難，已無資力支付票款之情形。辛○○、杜淑惠
    竟共同基於意圖為自己不法之所有之概括犯意聯絡，於90年
    8月間，由辛○○向己○○詐稱：銀石公司與儀田公司營運
    正常，因往來銀行銀根緊縮，致減少對其公司原來之票貼額
    度，雖已尋覓票貼額度較高之配合銀行，惟在覓妥配合銀行
    前之空檔，希望己○○能允諾得依月息百分之2.5之利率，
    由渠二人以提供生意往來之客票向己○○貼現等語。辛○○
    、杜淑惠為取信己○○，並共同簽發如附表一所示之本票四
    張作為借款之擔保。辛○○、杜淑惠復明知辛○○之父庚○○（業經檢察官為不起訴處分確定）並未同意擔任本票共同
    發票人，竟基於共同意圖供行使之用而偽造有價證券之概括
    犯意聯絡，偽以「庚○○」名義，先後於如附表一編號1至3
    所示之發票時間，在臺中市○○○路○段207號，由辛○○
    在如附表一編號1所示之本票發票人欄上；由杜淑惠在如附
    表一編號2、3所示之本票發票人欄上，各偽簽「庚○○」之
    署名一枚，並由辛○○盜用庚○○原先託其保管之印章一顆
    （起訴書誤載為偽刻），蓋用「庚○○」印文各一枚於附表
    一編號1至3之本票發票人欄上，表示庚○○同意擔任本票之
    共同發票人以清償本票票款，而連續偽造「庚○○」為共同
    發票人名義之本票三張。並在臺中市○○路及己○○住處，
    交予己○○以供借款之擔保，而行使該三張偽造「庚○○」
    為共同發票人之本票，使己○○陷於錯誤，而自90年8月12
    日（起訴書誤載為8月2日）起，至90年11月20日止，接受辛○○、杜淑惠連續以客票向其調借現款。又辛○○曾以傑瓏
    輪胎有限公司（下稱傑瓏公司）之支票向己○○借款，且事
    後該支票亦按期兌現，辛○○在上揭借款期間，為再取信於
    己○○，以順利向己○○借得現款，乃基於行使偽造私文書
    之概括犯意，先於90年9月間，在臺中市○○路之某處刻印
    店，利用不知情之成年刻印人員偽刻傑瓏公司之印章一顆後
    （未扣案），連續於90年11月12日、90年11月20日，在臺中
    市○○○路○段207號，以該偽造之印章偽造「傑瓏輪胎有
    限公司」印文於如附表二所示支票之背面上，而偽造傑瓏公
    司之背書，用以表示傑瓏公司對該支票負背書責任意思之私
    文書，並於各該日持至己○○之公司向己○○借款，而行使
    各該偽造之私文書。己○○並因而陷於錯誤，繼續借款予辛○○、杜淑惠二人，足以生損害於傑瓏公司與己○○。辛○○、杜淑惠仍共同基於同上意圖為自己不法所有之概括犯意
    ，自90年6月間起，向杜淑惠之母乙○○詐稱：需週轉之用
    ，向乙○○借用支票，再以辛○○之支票存入乙○○之支票
    存款帳戶，俟支票到期後（按即支票上之發票日），由辛○○將款存入其自已之支票帳戶，以供乙○○將辛○○之支票
    兌領之方式等語，使乙○○陷於錯誤，而同意辛○○、杜淑
    惠使用其名義之支票。辛○○、杜淑惠以此方法詐得如附表
    三所示乙○○之支票，以乙○○之名義簽發後，持向己○○
    詐稱係乙○○簽發之支票，使己○○陷於錯誤，而借予同額
    之款項。嗣因辛○○、杜淑惠二人持向己○○借款所用之余
    福文（現更名為余忠佶）、王玉如、甄宗儀、鄧美玉、孫小
    林、陳永川、林純敏、廖挺超、癸○○、乙○○、鄒桂英（
    均另經檢察官為不起訴處分確定在案）等人所簽發之支票，
    屆期均未獲兌現，經己○○追索債款無著，始知受騙。
二、辛○○復基於同上意圖為自己不法之所有及行使偽造私文書
    之概括犯意，於90年11月初，在臺中市○○○路○段207號
    ，向甲○○詐稱其經營之傑瓏公司營運正常，獲利甚豐，因
    景氣回春，亟需款項應急為由，而於持鄧美玉、吳來順（均
    另經檢察官為不起訴處分確定在案）所開立之如附表四所示
    之支票向甲○○詐借一百萬元，辛○○並為取信甲○○，而
    於上揭時間、地點，以前述偽刻之傑瓏公司印章一顆，偽造
    「傑瓏輪胎有限公司」印文於如附表四編號3之支票背面上
    ，偽造傑瓏公司之背書，用以表示傑瓏公司對該支票負背書
    責任意思之私文書，並持向甲○○詐借款項而行使該偽造之
    私文書，甲○○並因而陷於錯誤，而在台中市○○○路○段
    207號交付現款一百萬元予辛○○，足以生損害於傑瓏公司
    及甲○○。
三、辛○○、杜淑惠仍共同基於同上意圖為自己不法所有之概括
    犯意聯絡，利用先前與渠等有正常交易往來之癸○○，而隱
    瞞渠等已陷於無資力之事實，自90年7月3日起，共同前往癸○○位於彰化縣員林鎮○○路○段385號之住處，向癸○○
    謊稱：因公司向馬來西亞採購銀石牌輪胎，須收到我國之信
    用狀始肯出賣，而我國銀行開立信用狀須提供申請信用狀金
    額百分之6客戶票為抵押，惟因國內景氣不振，乃調高至申
    請信用狀金額之百分之60客戶支票為抵押，始核發信用狀。
    因公司不足需用金額之客戶支票，遂向癸○○借用其公司之
    支票等語。辛○○、杜淑惠二人並稱：渠等將簽發自己或私
    人名義，與借票金額相同之支票，交予癸○○擔保，提示付
    款日比照癸○○簽借支票之票載發票日之前數日。倘渠等之
    支票不獲兌現，癸○○自可不存入票款備兌，絕不損害癸○○等語。使癸○○聽聞後信以為真，不疑有他，遂允諾辛○○、杜淑惠之請求，而依渠等之要求陸續簽發十八張支票，
    金額共達7,606,550元。而辛○○、杜淑惠亦陸續交付癸○○總面額與上述相同之支票二十一張（詳如附表五所示）。
    後辛○○、杜淑惠復承同上共同意圖為自己不法所有之概括
    犯意聯絡，利用先前與渠等有正常交易往來之壬○○（原名
    劉進源），隱瞞渠二人已陷於無資力之事實，於90年10月底
    某日，共同前往壬○○、戊○○（原名陳美雲）夫妻位於彰
    化縣埔心鄉○○路○段268號住處，向壬○○、戊○○誆稱
    ：因向馬來西亞採購銀石牌輪胎，須收到我國之信用狀始肯
    出賣，而我國銀行開立信用狀須提供申請信用狀金額百分之
    6客戶票為抵押，惟因國內景氣不振，乃調高至申請信用狀
    金額之百分之60客戶支票為抵押，始核發信用狀，因公司不
    足需用金額之客戶支票，遂向壬○○借用其公司之支票等語
    。辛○○、杜淑惠二人並稱：渠等將簽發自己公司與借票金
    額相同之支票供壬○○擔保，付款日（即支票票載發票日）
    比照壬○○簽借支票之票載發票日之前數日，倘渠等之支票
    不獲兌現，壬○○自可不存入票款備領，絕不損害壬○○，
    且先前與壬○○交易均未曾退票等語。致壬○○聽聞辛○○
    之保證，又思及辛○○夫妻向來交易未曾違約，信用穩固，
    遂不疑有詐，而陷於錯誤，應允渠等之要求，而陸續簽發數
    張面額共計1,563,800元之支票，而辛○○亦交付相同金額
    之支票予壬○○、戊○○（按戊○○提出告訴時，僅提出如
    附表六所示之支票）。惟嗣後辛○○、杜淑惠交付癸○○、
    壬○○之支票，屆期均未獲兌現，且渠等經營之公司亦大門
    深鎖，辛○○、杜淑惠復避不見面。而癸○○陸續遭人追討
    支票債務，亦輾轉得知其所開立支票部分流入地下錢莊，壬○○亦遭地下錢莊追索債務，癸○○、壬○○始知受騙。
四、案經己○○訴由臺灣臺中地方法院檢察署檢察官、甲○○訴
    由臺灣板橋地方法院檢察署呈請臺灣高等法院檢察署檢察長
    核轉臺灣臺北地方法院檢察署，再經臺灣臺北地方法院檢察
    署呈請臺灣高等法院檢察署檢察長核轉臺灣臺中地方法院檢
    察署檢察官偵查起訴，癸○○、戊○○訴由臺灣彰化地方法
    院檢察署移送本院併案審理。
    理  由
一、訊據上訴人即被告辛○○（以下稱被告）固不否認於上開時
    、地，有以如附表一所示之本票、附表二、三所示之支票，
    向己○○借款，以庚○○名義，由辛○○在如附表一編號1
    所示之本票發票人欄上、由杜淑惠在如附表一編號2、3所示
    之本票發票人欄上，簽立「庚○○」之署名一枚，並由以庚○○原先託其保管之印章一顆蓋用「庚○○」印文各一枚於
    各該本票發票人欄上，而持交予己○○以供擔保借款之用，
    偽造傑瓏公司之印章，在附表二所示之支票上偽造傑瓏公司
    之背書；以如附表四所示之支票，向甲○○借款，並在附表
    四編號3所示之支票，偽造傑瓏公司之背書；以如附表五所
    示之支票，與癸○○交換由癸○○所簽發之支票使用；以如
    附表六所示之支票，與壬○○交換由壬○○所簽發之支票使
    用等情事。惟矢口否認有偽造有價證券及詐欺之犯行，辯稱
    ：伊與杜淑惠係事前經得庚○○之同意授權後，始在如附表
    一編號1至3所示之本票共同發票人欄上蓋用庚○○印章，並
    簽立庚○○之署名於該本票上，庚○○對伊二人以其名義作
    為本票之發票人之情均知之甚詳，並無偽造有價證券之行為
    。又伊並不認識甲○○，係透過案外人張正忠向甲○○借款
    ；且向己○○、甲○○借款，或向乙○○、癸○○、壬○○
    、戊○○借票時，均係以伊所有之支票或客票擔保，因事後
    經濟發生困難致無法使支票兌現，並無詐欺之犯意云云。經
    查：
  (一)上開事實，業據告訴人己○○、乙○○、甲○○、癸○○、
    戊○○分別於警詢、偵查或原審中指訴綦詳。復有如附表所
    示之本票、支票或退票理由單影本附卷可稽。被告辛○○於
    偵查中供稱：「杜淑惠是我太太，庚○○是我父親，他們的
    章都在我這裡，開那四張本票是要保證用的，我開那四張本
    票，事先都沒經過他們同意，只有事後跟杜淑惠講。‥‥（
    諭知被告當庭書寫庚○○、杜淑惠橫式十次附卷）（問：為
    何筆跡不一樣？）（再提示本票）只有250萬元那一張本票
    中的辛○○、庚○○是我簽的，這一張上的杜淑惠是杜淑惠
    自己簽的，其餘80萬元、249萬元、200萬元的本票上的名字
    都是杜淑惠簽的，印章都是我蓋的。」等語（見92年度偵字
    第8649號偵查卷第74、75頁）。證人庚○○於警詢時證稱：
    「我未與辛○○、杜淑惠共同開立過任何本票。我個人從未
    使用或開立任何本票。」等語（見92年度發查續字第50號偵
    查卷第34頁）證人庚○○於偵查中證稱：「（問：本票上面
    庚○○之姓名是否你所簽？）不是，我不會寫字。‥‥（問
    ：你有無同意任何人在本票上簽你的名字？）沒有。我不知
    道什麼是本票」等語（見92年度偵字第8649號偵查卷第56頁
    ），可見被告及杜淑惠以庚○○為共同發票人，簽發「庚○○」名義之本票時，確未得庚○○之同意，至為明顯。雖被
    告於原審審理時改稱：其與同案被告杜淑惠在如附表一所示
    之本票上所簽立之庚○○署名、蓋用印章係經過庚○○事前
    同意授權云云。而證人庚○○於原審、本院審理時亦附和被
    告，證稱：簽發本票有經過其同意云云。惟查證人庚○○不
    識字，其於本院審理中，自承其不知道支票、本票的東西，
    且對於同意的時間或經過，均稱已忘記了，不知道同意簽本
    票、擔任保證人的意思等情（見本院卷二第267頁）。可見
    其根本不知本票為何物，自不可能知悉簽發本票之法律效果
    ，更遑論竟會同意任令被告及杜淑惠以其名義簽發金額合計
    高達五百餘萬元之本票，顯與常理不合。是證人庚○○於原
    審及本院所為之證言，係事後迴護被告之詞，不足採為被告
    有利之證明。另扣案之庚○○印章一顆，係被告辛○○之前
    辦理貸款時證人庚○○充當連帶保證人所用之印章，且其印
    文與如附表一編號1至3所示之本票上所蓋「庚○○」之印文
    相同一節，業經證人庚○○於原審證述屬實，且為被告辛○○所是認。復有臺中商業銀行北臺中分行函覆之借據影本在
    卷可稽，顯見該印章確係屬庚○○所有，而非被告辛○○所
    偽刻甚明。準此，證人庚○○既未授權同意被告辛○○、杜
    淑惠代為簽發如附表一編號1至3所示本票，並擔任共同發票
    人，則被告辛○○與同案被告杜淑惠在如附表一編號1至3所
    示之本票上簽立庚○○署名，並盜用庚○○印章蓋印於該本
    票，而偽造該本票等事實即可認定。又按行使偽造之有價證
    券以使人交付財物，本即含有詐欺之性質，如果所交付之財
    物，即係該證券本身之價值，其詐欺取財仍屬行使偽造有價
    證券之行為，不另論以詐欺取財罪；但如行使該偽造之有價
    證券，係供擔保或作為新債清償而借款，則其借款之行為，
    已屬行使偽造有價證券行為以外之另一行為，應再論以詐欺
    取財罪，最高法院著有90年度台上字第5416號判決，可資參
    照。本件被告辛○○、杜淑惠二人既交付告訴人己○○如附
    表一所示之本票供作擔保，並持向告訴人己○○借款，而如
    附表一編號1至3所示之本票共同發票人庚○○部分復屬偽造
    ，已如上述，顯見被告辛○○、杜淑惠二人自交付如附表一
    編號1所示本票之時即自90年6月13日起，即有詐騙告訴人己○○之犯行甚明。
  (二)被告辛○○、杜淑惠所經營之銀石公司、儀田公司自89年底
    起，即因資金短缺，並經銀行緊縮銀根，而有資金調度之困
    難，且有向地下錢莊借款之情事，業據被告辛○○於偵查、
    原審審理時供承在卷，被告辛○○、杜淑惠二人既自90年間
    起確有資金短缺而無法按期支付票款之情事，則渠等於向告
    訴人己○○借款之時，資金週轉應已甚窘困。又被告辛○○
    供承其持向告訴人己○○借款之客票，均係以其本人之支票
    與他人交換而來，且為取信告訴人己○○，在交換他人支票
    時，均簽發有百元以下零數之發票金額之支票，以換得外觀
    看似貨款之客票，使告訴人己○○誤信其持以票貼之客票確
    屬信用良好之客票而同意借款等情，亦與告訴人己○○提出
    之支票影本之發票金額均有百元以下之零數核屬相符，此益
    徵被告與杜淑惠二人為籌措資金以支付票款，而思以換票之
    方式詐騙他人現款。被告亦供承其有向乙○○、癸○○、壬○○、戊○○借票使用，並簽發自已之支票以為交換，俟所
    借之支票屆期時，再將金錢存入自己之支票存款帳戶，以供
    兌領等情。惟經本院調取第一商業銀行竹溪分行（即原東台
    南分行）調取乙○○之全部帳號往來明細表（見本院卷二第
    16至66頁），並無被告支票存入兌領之紀錄。再經本院調取
    三信商業銀行銀石公司之支票存款帳戶交易明細表（本院卷
    二第85至91頁）、台中商業銀行北台中分行鴻輪公司之支票
    存款帳戶全部往來交易明細表（見本院卷二第92至191頁）
    、台灣新光商業銀行公益分行（原誠泰銀行公益分行）黃正
    樺支票存款帳戶往來交易明細表（見本院卷二第192至249頁
    ），核閱結果，均無被告所稱其簽發用以交換之支票經兌領
    情形。可見被告及杜淑惠於借票之初，即有以詐術，使乙○○陷於錯誤，同意以支票供其二人簽發使用；或使癸○○、
    壬○○、戊○○陷於錯誤，而簽發支票借予其二人使用之犯
    意。被告與杜淑惠再利用借來之支票，作為其詐騙之工具，
    使人陷於錯誤而交付財物之情形。
  (三)被告辛○○因傑瓏公司信用良好，復為取信己○○，以順利
    向己○○借得現款週轉，旋於90年9月間，在臺中市○○路
    之某處刻印店，利用不知情之成年刻印人員偽刻傑瓏公司之
    印章一顆後，連續於90年11月12日、90年11月20日，在臺中
    市○○○路○段207號之鴻輪公司，以該偽造之印章偽造「
    傑瓏輪胎有限公司」印文於如附表二所示支票之背面各一次
    ，而偽造完成用以表示傑瓏公司對該支票負擔保責任意思之
    私文書，旋於當日持至己○○公司向己○○借款等情，亦據
    被告辛○○供承在卷，經核與告訴人己○○此部分指訴之情
    節相符。被告辛○○明知傑瓏公司並未在如附表二所示之支
    票背書，竟偽以傑瓏公司名義在該支票背面背書以表示擔保
    之意思，持以行使，致使己○○因而陷於錯誤，而同意繼續
    借款予辛○○、杜淑惠二人。又在附表四編號3所示之支票
    上偽造傑瓏公司背書，持以行使，致使甲○○陷於錯誤，而
    借予款項，足認被告確有行使偽造私文書之行為。被告辛○○雖辯稱：並不認識甲○○，亦未直接向甲○○借款，而係
    透過張正忠人向甲○○借款，並無詐騙甲○○之意思云云。
    然被告於偵查中供稱：「（問：有無向甲○○說借錢做何用
    ？）我說要週轉。前次庭訊我說不認識他，是因為我平常都
    稱他是阿丁，不知道全名。‥‥（問：這三張支票是否同時
    交給甲○○？）是。前開傑瓏公司背書的支票，我原本要向
    己○○借錢，但因先聯絡甲○○所以交給他。」等語（見92
    年度偵字第8649號第75頁）。而告訴人甲○○於偵查中亦陳
    稱：「（問：你何以同意借款，是否因為與被告有親友同事
    關係或為幫助被告渡過難關而借款給他？）不是。（問：你
    之前有無借款給被告？金額若干？之前借款有無償還？）均
    沒有。被告借款前均告訴我他生意做很大，製造假象使我信
    任他們，並要我去看他們公司營運狀況；且提出信用良好之
    上述支票，由辛○○代表出面向我保證，借調現金。（問：
    被告向你借款後是否無法聯繫？有無遷居、避不見面、所經
    營事業停業或轉讓他人之情形？）是。支票到期前十天左右
    ，被告辛○○即遷居、避不見面、經營事業停業。」等語。
    以告訴人甲○○與被告辛○○間之前並未有金錢債務往來之
    情觀之，被告辛○○若非出面保證，並佯以公司經營完善無
    虞，致告訴人甲○○誤信其供擔保之支票應確保兌現。衡情
    ，告訴人甲○○當無同意出借現金予被告辛○○之理。而以
    被告辛○○向告訴人甲○○借款當時已無資力清償票款，並
    於向告訴人甲○○借款後即避不見面，事後亦否認曾見過告
    訴人甲○○等情觀之，顯見其與告訴人甲○○間顯非一般純
    粹債權債務關係而已。以被告辛○○於向告訴人甲○○借款
    之前，已多次向告訴人己○○詐騙多筆現款以支付票款，足
    認被告辛○○當時確係因亟需現金以支付票款，方持明知無
    法兌現之支票，向告訴人甲○○詐騙現金至明。再參諸告辛○○持向告訴人甲○○借款之如附表四編號3所示之支票背
    面，亦有偽造傑瓏公司背書之情形，可見被告向甲○○借款
    之時，即有為自己不法所有之意圖，其確有騙告訴人甲○○
    之犯意，至為明顯。
  (四)告訴人己○○另指稱：被告及杜淑惠使用乙○○之支票向其
    詐騙時，係未得乙○○之同意而偽造乙○○之支票，因認被
    告此部分之行為，尚觸犯偽造有價證券罪嫌等情。訊據被告
    堅決否認有偽造乙○○支票之犯行，辯稱：並未竊取並偽簽
    乙○○之支票等語。證人乙○○於92年4月12日警詢時證稱
    ：「我自87或88年間左右，因自己家中經營油漆工程承包，
    便在第一銀行台南分行，以我本人名義申請甲存帳戶，並領
    有票據供自己家中所經營之油漆工程上生意往來使用。我不
    曾將我名下所有之票據供黃正樺、杜淑惠夫婦使用。但黃正
    樺、杜淑惠夫婦於90年間左右未經我同意，私自取走我名下
    所有之空白票據共二十餘張使用，事後經我發覺追問，黃正
    樺、杜淑惠夫婦始承認上情，且保證會如期支應相關票款，
    要我放心。我未向任何單位報案。我不知道該等票據去處。
    」等語（見92年度偵字第8649號偵查卷第28頁）。證人乙○○於偵查中證稱：「我有申請支票，都是我先生從事油漆業
    在使用。我的支票沒有給黃正樺或杜淑惠用。我不知道我支
    票戶有無拒絕往來，我都沒在用。‥‥我平常做工，不知道
    支票被拿去簽發。」等語（見92年度偵字第8649號偵查卷第
    55 、56頁）。被告於偵查中供稱：「乙○○的支票是我去
    借的，她是我岳母。」等語（見92年度偵字第8649號偵查卷
    第75 頁）。惟查證人乙○○於本院審理中，另稱：「被告
    騙我，說有一點事情要開我的支票怎樣、怎樣，我也不知道
    。（問：被告要用你的票的時候有無開票給你？）忘記了。
    （問：被告有開票給你、騙你嗎？）對，我認為他開票是騙
    我等語（見本院上訴卷二第333頁反面、第334頁）。再由以
    上之論述，被告有多次以票換票之情事，可見被告確有以其
    支票與乙○○換票，再由乙○○同意被告簽發支票之情形。
    證人乙○○之證言，實難採為不利於被告之論據，被告此部
    分之辯解，尚屬可採。因此被告簽發乙○○之支票，既已得
    到乙○○之同意而為，即與偽造有價證券係未經允許，擅自
    以他人名義簽發票據之構成要件不合，自難以偽造有價證券
    罪相繩，告訴人此部分之指訴，尚有誤會，附此敘明。
  (五)綜上所述，被告所辯，顯係事後諉卸責之詞，不足採信。本
    件事證已臻明確，被告辛○○之犯行堪予認定。
二、按刑法於民國94年2月2日經總統令修正公布，於95年7月1日
    施行，被告行為後法律有變更，應依修正後刑法第2條第1項
    前段，適用修正前刑法之規定（以下均略「修正前」三字）
    。查被告辛○○偽造傑瓏公司印章後，以該偽造之印章偽造
    「傑瓏輪胎有限公司」印文於如附表二及附表四編號3所示
    支票之背面各一次，而偽造完成用以表示傑瓏公司對該支票
    負背書責任意思之私文書，分別持向己○○、甲○○借款，
    而行使各該偽造之私文書，己○○、甲○○並因而陷於錯誤
    ，而借款予辛○○、杜淑惠二人，已足以生損害於傑瓏公司
    、己○○及甲○○。另按偽造支票背書，在票據法上係表示
    對支票負擔保責任之意思，為法律規定之文書，且此項行為
    ，足以生損害於他人，故應成立偽造私文書罪（最高法院70
    年台上字第2162號判例可資參照）。而盜用印章與盜用印文
    為不同之犯罪態樣，盜取他人之印章持以蓋用，當然產生該
    印章之印文，祇成立盜用印章罪，不應再論以盜用印文罪（
    最高法院86年台上字第3295號判例參照）。而被告辛○○偽
    造有價證券係為供借款之擔保，其詐得借款之行為，應另成
    立詐欺取財罪。是核被告辛○○所為，係犯刑法第201條第1
    項意圖供行使之用，而偽造有價證券罪、刑法第216條、第
    210條之行使偽造私文書罪、刑法第339條第1項之詐欺取財
    罪。被告辛○○偽造傑瓏公司印章之行為，係利用不知情之
    成年刻印人員為之，屬間接正犯。其盜用印章（公訴人認係
    偽造印章、印文尚有未洽）、偽造署押之行為係偽造有價證
    券之部分行為；偽造印章、印文後，用以偽造私文書，偽造
    印章、印文之行為係偽造私文書之部分行為，均不另論罪。
    又被告偽造有價證券後復持以行使，其行使之輕行為應為偽
    造之重行為所吸收；其偽造私文書後復持以行使，偽造之低
    度行為，為行使之高度行為所吸收，均不另論罪。被告辛○○、杜淑惠二人就上揭偽造有價證券、詐欺取財（詐騙己○○、乙○○、癸○○、壬○○、戊○○部分）之犯行間，有
    犯意聯絡及行為分擔，為共同正犯。被告辛○○先後多次偽
    造有價證券、詐欺取財及行使偽造私文書等犯行，均時間緊
    接，觸犯構成要件相同之罪名，顯係基於概括犯意反覆為之
    ，均為連續犯，應依刑法第56條規定各以一罪論，並均加重
    其刑。被告辛○○所犯上開三罪間，有方法結果之牽連關係
    ，應依刑法第55條規定，從一重之偽造有價證券罪論處。檢
    察官移送本院併辦部分，雖未於起訴書中敘及，惟此部分與
    已起訴部分，有連續犯裁判上一罪之關係，為起訴效力所及
    ，本院自應併予審理，附此敘明。原審以被告事證明確，予
    以論罪科刑，固非無見。惟查原判決疏未審酌被告詐騙乙○○、癸○○、壬○○、戊○○部分；復未及審酌刑法修正之
    情形，尚有未合。被告上訴否認犯罪，雖無可取。檢察官之
    上訴則有理由，應予撤銷改判。爰審酌被告辛○○之智識，
    其犯罪之動機、目的，因週轉不靈，需錢孔急，一時失慮而
    致犯罪，其偽造之本票共三張，並持向他人詐借款項，及其
    犯罪所生損害，犯罪後態度等一切情狀，量處如主文第二項
    所示之刑。按票據之偽造或票據上簽名之偽造，不影響於真
    正簽名之效力，票據法第15條定有明文。本件如附表一編號
    1至3所示之本票係以儀田公司、黃正樺、杜淑惠及「庚○○
    」為共同發票人，僅庚○○為發票人部分係屬偽造，只需就
    偽造發票人名義為「庚○○」部分予以沒收即可，其餘發票
    人真正部分，仍屬有效之票據，即不在應沒收之列（最高法
    院84年台上字第1550號判例意旨參照）。應將本件如附表一
    編號1至3所示之本票上，偽造「庚○○」為共同發票人部分
    ，依刑法第205條之規定，不問屬於犯人與否，諭知沒收。
    另如附表二、附表四編號3所示支票背面偽造之「傑瓏輪胎
    有限公司」之印文共六枚係屬偽造之印文，又被告辛○○偽
    造之「傑瓏輪胎有限公司」印章一顆，雖未扣案，然因屬偽
    造之印章，不問屬於犯人與否，均應依刑法第219條之規定
    宣告沒收。至上揭本票上偽造「庚○○」之署押（簽名），
    因該本票已沒收，爰不另為沒收之諭知；另扣案之庚○○印
    章一顆，係屬庚○○所有，並非被告所有，且非屬偽造之物
    ，亦毋庸宣告沒收，均予敘明。
據上論結，應依刑事訴訟法第369條第1項前段、第364條、第299
條第1項前段，修正後刑法第2條第1項前段 ，刑法第28條、第56
條、第201條第1項、第339條第1項、第216條、第210條、第55條
、第205條、第219條 ，罰金罰鍰提高標準條例第1條前段，判決
如主文。
本案經檢察官丙○○到庭執行職務。
中    華    民    國    95    年    7    月    27     日
            刑事第五庭  審判長法  官  袁  從  楨
                              法  官  姚  勳  昌
                              法  官  郭  同  奇
上列正本證明與原本無異。
如不服本判決應於收受送達後十日內向本院提出上訴書狀，其未
敘述上訴之理由者並得於提起上訴後十日內向本院補提理由書（
均須按他造當事人之人數附繕本）。
                              書記官  康  孝  慈
中    華    民    國    95    年    7    月    30     日
附錄論罪科刑法條
刑法第201條第1項
意圖供行使之用，而偽造、變造公債票、公司股票或其他有價證
券者，處三年以上十年以下有期徒刑，得併科三千元以下罰金。
刑法第339條
意圖為自己或第三人不法之所有，以詐術使人將本人或第三人之
物交付者，處五年以下有期徒刑、拘役或科或併科一千元以下罰
金。
以前項方法得財產上不法之利益或使第三人得之者，亦同。
前二項之未遂犯罰之。
刑法第210條
偽造、變造私文書，足以生損害於公眾或他人者，處五年以下有
期徒刑。
刑法第216條
行使第二百十條至第二百十五條之文書者，依偽造、變造文書或
登載不實事項或使登載不實事項之規定處斷。
                                                      Ａ
 附表一（辛○○、杜淑惠持向己○○擔保借款之本票）：
┌──┬─────┬─────────┬────┬────┬───────┬────────┐
│編號│ 本票號碼 │  發    票    人  │ 發票日 │ 到期日 │    金    額  │  備        註  │
├──┼─────┼─────────┼────┼────┼───────┼────────┤
│ 1  │WG00000000│儀田公司、黃正樺、│90.6.13 │90.7.23 │     2,500,000│附表金額，均為新│
│    │          │杜淑惠、庚○○    │        │        │              │台幣元。        │
├──┼─────┼─────────┼────┼────┼───────┼────────┤
│ 2  │WG00000000│黃正樺、杜淑惠、  │90.8.1  │90.12.31│     2,490,000│                │
│    │          │庚○○            │        │        │              │                │
├──┼─────┼─────────┼────┼────┼───────┼────────┤
│ 3  │WG00000000│黃正樺、杜淑惠、  │90.8.1  │僅記載  │       800,000│                │
│    │          │庚○○            │        │90年    │              │                │
├──┼─────┼─────────┼────┼────┼───────┼────────┤
│ 4  │WG00000000│黃正樺、杜淑惠    │90.9.12 │91.2.28 │     2,000,000│                │
│    │          │                  │        │        │              │                │
└──┴─────┴─────────┴────┴────┴───────┴────────┘
附表二（偽造傑瓏輪胎有限公司印文之支票）：
┌──┬─────┬───┬─────┬───────┬────┬────┬────────┐
│編號│ 付 款 人 │ 帳號 │ 支票號碼 │  發  票  人  │ 發票日 │ 金  額 │  備        註  │
├──┼─────┼───┼─────┼───────┼────┼────┼────────┤
│ 1  │陽信商銀  │1624  │AA0000000 │林純敏        │91.3.15 │ 460,000│在支票背面偽造「│
│    │泰山分行  │      │          │              │        │        │傑瓏輪胎有限公司│
│    │          │      │          │              │        │        │」印文一枚。    │
├──┼─────┼───┼─────┼───────┼────┼────┼────────┤
│ 2  │台灣銀行  │30172 │AN0000000 │孫小林        │91.3.5  │ 478,960│同上            │
│    │北大路分行│      │          │              │        │        │                │
├──┼─────┼───┼─────┼───────┼────┼────┼────────┤
│ 3  │玉山銀行  │435004│AD0000000 │宏灥企業有限  │91.3.25 │ 398,780│同上            │
│    │三重分行  │275   │          │公司鄒桂英    │        │        │                │
├──┼─────┼───┼─────┼───────┼────┼────┼────────┤
│ 4  │三重市農會│012000│AF0000000 │陳永川        │91.3.15 │ 300,000│同上            │
│    │信用部    │660   │          │              │        │        │                │
├──┼─────┼───┼─────┼───────┼────┼────┼────────┤
│ 5  │三重市農會│012000│AF0000000 │陳永川        │91.3.20 │ 377,890│同上            │
│    │信用部    │660   │          │              │        │        │                │
└──┴─────┴───┴─────┴───────┴────┴────┴────────┘
附表三（詐借乙○○之支票）：
┌──┬─────┬───┬─────┬───────┬────┬────┬────────┐
│編號│ 付 款 人 │ 帳號 │ 支票號碼 │  發  票  人  │ 發票日 │ 金  額 │  備        註  │
├──┼─────┼───┼─────┼───────┼────┼────┼────────┤
│ 1  │第一銀行  │139845│SB0000000 │乙○○        │90.12.13│ 368,000│                │
│    │東台南分行│      │          │              │        │        │                │
├──┼─────┼───┼─────┼───────┼────┼────┼────────┤
│ 2  │第一銀行  │139845│SB0000000 │乙○○        │90.12.31│ 398,000│                │
│    │東台南分行│      │          │              │        │        │                │
├──┼─────┼───┼─────┼───────┼────┼────┼────────┤
│ 3  │第一銀行  │139845│SB0000000 │乙○○        │90.12.31│ 406,800│                │
│    │東台南分行│      │          │              │        │        │                │
├──┼─────┼───┼─────┼───────┼────┼────┼────────┤
│ 4  │第一銀行  │139845│SB0000000 │乙○○        │91.1.4  │ 376,870│                │
│    │東台南分行│      │          │              │        │        │                │
├──┼─────┼───┼─────┼───────┼────┼────┼────────┤
│ 5  │第一銀行  │139845│SB0000000 │乙○○        │91.1.18 │ 411,760│                │
│    │東台南分行│      │          │              │        │        │                │
├──┼─────┼───┼─────┼───────┼────┼────┼────────┤
│ 6  │第一銀行  │139845│SB0000000 │乙○○        │91.1.23 │ 398,000│                │
│    │東台南分行│      │          │              │        │        │                │
├──┼─────┼───┼─────┼───────┼────┼────┼────────┤
│ 7  │第一銀行  │139845│SB0000000 │乙○○        │91.1.25 │ 560,000│                │
│    │東台南分行│      │          │              │        │        │                │
├──┼─────┼───┼─────┼───────┼────┼────┼────────┤
│ 8  │第一銀行  │139845│SB0000000 │乙○○        │91.1.30 │ 486,000│                │
│    │東台南分行│      │          │              │        │        │                │
├──┼─────┼───┼─────┼───────┼────┼────┼────────┤
│ 9  │第一銀行  │139845│SB0000000 │乙○○        │91.1.31 │ 520,000│                │
│    │東台南分行│      │          │              │        │        │                │
├──┼─────┼───┼─────┼───────┼────┼────┼────────┤
│10  │第一銀行  │139845│SB0000000 │乙○○        │91.2.1  │ 490,000│                │
│    │東台南分行│      │          │              │        │        │                │
└──┴─────┴───┴─────┴───────┴────┴────┴────────┘
附表四（持向甲○○詐騙之支票）：
┌──┬─────┬───┬─────┬───────┬────┬────┬────────┐
│編號│ 付 款 人 │ 帳號 │ 支票號碼 │  發  票  人  │ 發票日 │ 金  額 │  備        註  │
├──┼─────┼───┼─────┼───────┼────┼────┼────────┤
│ 1  │彰化商銀  │368154│EU0000000 │淑俞有限公司  │91.3.7  │ 446,170│                │
│    │儲蓄部    │00    │          │鄧美玉        │        │        │                │
├──┼─────┼───┼─────┼───────┼────┼────┼────────┤
│ 2  │匯通商銀  │605000│AX0000000 │木榆企業有限  │91.3.7  │ 461,570│                │
│    │城中分行  │064   │          │公司吳來順    │        │        │                │
├──┼─────┼───┼─────┼───────┼────┼────┼────────┤
│ 3  │匯通商銀  │605000│AX0000000 │木榆企業有限  │91.3.20 │ 201,980│在支票背面偽造「│
│    │城中分行  │064   │          │公司吳來順    │        │        │傑瓏輪胎有限公司│
│    │          │      │          │              │        │        │」印文一枚。    │
└──┴─────┴───┴─────┴───────┴────┴────┴────────┘
附表五（持向癸○○詐騙之支票）：
┌──┬─────┬───┬─────┬───────┬────┬────┬────────┐
│編號│ 付 款 人 │ 帳號 │ 支票號碼 │  發  票  人  │ 發票日 │ 金  額 │  備        註  │
├──┼─────┼───┼─────┼───────┼────┼────┼────────┤
│ 1  │華南銀行  │160018│DC0000000 │台灣銀石輪胎有│90.11.30│ 358,000│                │
│    │五權分行  │169   │          │限公司杜淑惠  │        │        │                │
├──┼─────┼───┼─────┼───────┼────┼────┼────────┤
│ 2  │華南銀行  │160018│DC0000000 │台灣銀石輪胎有│90.12.6 │ 636,000│                │
│    │五權分行  │169   │          │限公司杜淑惠  │        │        │                │
├──┼─────┼───┼─────┼───────┼────┼────┼────────┤
│ 3  │華南銀行  │160018│DC0000000 │台灣銀石輪胎有│90.12.24│ 337,000│                │
│    │五權分行  │169   │          │限公司杜淑惠  │        │        │                │
├──┼─────┼───┼─────┼───────┼────┼────┼────────┤
│ 4  │華南銀行  │160018│DC0000000 │台灣銀石輪胎有│91.3.6  │ 488,670│                │
│    │五權分行  │169   │          │限公司杜淑惠  │        │        │                │
├──┼─────┼───┼─────┼───────┼────┼────┼────────┤
│ 5  │華南銀行  │160018│DC0000000 │台灣銀石輪胎有│91.3.11 │ 460,800│                │
│    │五權分行  │169   │          │限公司杜淑惠  │        │        │                │
├──┼─────┼───┼─────┼───────┼────┼────┼────────┤
│ 6  │三信商銀  │005000│HA0000000 │台灣銀石輪胎有│90.11.30│  96,000│                │
│    │林森分行  │0     │          │限公司杜淑惠  │        │        │                │
├──┼─────┼───┼─────┼───────┼────┼────┼────────┤
│ 7  │三信商銀  │005000│HA0000000 │台灣銀石輪胎有│90.11.30│  60,000│                │
│    │林森分行  │0     │          │限公司杜淑惠  │        │        │                │
├──┼─────┼───┼─────┼───────┼────┼────┼────────┤
│ 8  │三信商銀  │005000│HA0000000 │台灣銀石輪胎有│90.11.30│  60,000│                │
│    │林森分行  │0     │          │限公司杜淑惠  │        │        │                │
├──┼─────┼───┼─────┼───────┼────┼────┼────────┤
│ 9  │三信商銀  │005000│HA0000000 │台灣銀石輪胎有│90.12.1 │  97,000│                │
│    │林森分行  │0     │          │限公司杜淑惠  │        │        │                │
├──┼─────┼───┼─────┼───────┼────┼────┼────────┤
│10  │三信商銀  │005000│HA0000000 │台灣銀石輪胎有│90.12.2 │ 508,600│                │
│    │林森分行  │0     │          │限公司杜淑惠  │        │        │                │
├──┼─────┼───┼─────┼───────┼────┼────┼────────┤
│11  │三信商銀  │005000│HA0000000 │台灣銀石輪胎有│90.12.14│ 480,000│                │
│    │林森分行  │0     │          │限公司杜淑惠  │        │        │                │
├──┼─────┼───┼─────┼───────┼────┼────┼────────┤
│12  │三信商銀  │005000│HA0000000 │台灣銀石輪胎有│90.12.19│ 328,000│                │
│    │林森分行  │0     │          │限公司杜淑惠  │        │        │                │
├──┼─────┼───┼─────┼───────┼────┼────┼────────┤
│13  │台中市一信│100578│GC0000000 │黃正樺        │90.12.5 │ 637,800│付款人改制為合庫│
│    │黎明分社  │      │          │              │        │        │銀行田心分行    │
├──┼─────┼───┼─────┼───────┼────┼────┼────────┤
│14  │台中市一信│100578│GC0000000 │黃正樺        │90.12.28│ 498,600│付款人改制為合庫│
│    │黎明分社  │      │          │              │        │        │銀行田心分行    │
├──┼─────┼───┼─────┼───────┼────┼────┼────────┤
│15  │合庫銀行  │105838│XG0000000 │鴻輪實業股份有│90.12.1 │  98,000│                │
│    │西屯分行  │      │          │限公司黃正樺  │        │        │                │
├──┼─────┼───┼─────┼───────┼────┼────┼────────┤
│16  │合庫銀行  │105838│XG0000000 │鴻輪實業股份有│90.12.1 │  93,000│                │
│    │西屯分行  │      │          │限公司黃正樺  │        │        │                │
├──┼─────┼───┼─────┼───────┼────┼────┼────────┤
│17  │合庫銀行  │105838│XG0000000 │鴻輪實業股份有│90.12.1 │  95,000│                │
│    │西屯分行  │      │          │限公司黃正樺  │        │        │                │
├──┼─────┼───┼─────┼───────┼────┼────┼────────┤
│18  │台中市九信│900017│IA0000000 │黃正樺        │90.12.25│ 780,000│                │
│    │南屯分社  │28    │          │              │        │        │                │
├──┼─────┼───┼─────┼───────┼────┼────┼────────┤
│19  │第一銀行  │33586 │HB0000000 │鴻輪實業股份有│91.1.1  │ 493,780│                │
│    │北台中分行│      │          │限公司黃正樺  │        │        │                │
├──┼─────┼───┼─────┼───────┼────┼────┼────────┤
│20  │第一銀行  │33586 │HB0000000 │鴻輪實業股份有│91.1.21 │ 513,700│                │
│    │北台中分行│      │          │限公司黃正樺  │        │        │                │
├──┼─────┼───┼─────┼───────┼────┼────┼────────┤
│21  │第一銀行  │33586 │HB0000000 │鴻輪實業股份有│91.1.28 │ 486,000│                │
│    │北台中分行│      │          │限公司黃正樺  │        │        │                │
└──┴─────┴───┴─────┴───────┴────┴────┴────────┘
附表六（持向壬○○、戊○○詐騙之支票）：
┌──┬─────┬───┬─────┬───────┬────┬────┬────────┐
│編號│ 付 款 人 │ 帳號 │ 支票號碼 │  發  票  人  │ 發票日 │ 金  額 │  備        註  │
├──┼─────┼───┼─────┼───────┼────┼────┼────────┤
│ 1  │華南銀行  │160018│DC0000000 │台灣銀石輪胎有│91.3.6  │  98,000│                │
│    │五權分行  │169   │          │限公司杜淑惠  │        │        │                │
├──┼─────┼───┼─────┼───────┼────┼────┼────────┤
│ 2  │華南銀行  │160018│DC0000000 │台灣銀石輪胎有│91.3.6  │ 189,000│                │
│    │五權分行  │169   │          │限公司杜淑惠  │        │        │                │
├──┼─────┼───┼─────┼───────┼────┼────┼────────┤
│ 3  │第一銀行  │005858│RB0000000 │鴻輪實業股份有│91.2.26 │ 160,000│                │
│    │中港分行  │      │          │限公司黃正樺  │        │        │                │
├──┼─────┼───┼─────┼───────┼────┼────┼────────┤
│ 4  │誠泰銀行  │303100│MB0000000 │台灣銀石輪胎有│91.2.20 │ 220,000│                │
│    │公益分行  │869   │          │限公司杜淑惠  │        │        │                │
├──┼─────┼───┼─────┼───────┼────┼────┼────────┤
│ 5  │台中商銀  │22189 │PT0000000 │鴻輪實業股份有│91.3.5  │  95,000│                │
│    │北台中分行│      │          │限公司黃正樺  │        │        │                │
└──┴─────┴───┴─────┴───────┴────┴────┴────────┘
                                                      Ａ


司法院資訊處製作；財團法人民間司法改革基金會備份。
